臺灣臺中地方法院民事判決　100年度簡上字第228號
　　上　訴　人　郭金澤
　　被　上訴人　廖茂衛
　　兼
　　訴訟代理人　洪玉鳳
上列當事人間請求清償債務事件，上訴人對於中華民國100年7月
15日本院台中簡易庭100年度中簡字第1049號第一審簡易判決提
起上訴，經本院於中華民國100年10月5日言詞辯論終結，判決如
下：
    主      文
上訴駁回。
第二審訴訟費用由上訴人負擔。
    事實及理由
甲、程序方面：
壹、簡易訴訟程序之第二審當事人，如有經他造同意、減縮應受
    判決事項之聲明等情形時，得為訴之變更，民事訴訟法第
    436 條之1第3項準用同法第446條第1項定有明文。而簡易訴
    訟程序當事人在第二審為訴之變更，非經他造同意不得為之
    ，固為民事訴訟法第436條之1第3項準用同法第446條第1項
    所規定，但依同法第463條準用同法第255條第2項之規定，
    他造於此項訴之變更無異議而為本案之言詞辯論者，即應視
    為同意變更（最高法院民國19年上字第329號、29年上字第
    359號判例、85年度台抗字第307號、89年度台抗字第133號
    裁定意旨參照）。
貳、上訴人於原審本聲明請求：被上訴人應連帶給付上訴人新台
    幣（下同）30萬元及自81年12月9日起至清償日止，按年息
    5%計算之法定遲延利息；另請求被上訴人應給付上訴人已償
    還30萬元借款本金之自81年10月8日起至100年3月28日止，
    按年息5%計算之法定遲延利息（上訴人於原審訴之變更追加
    ，應予准許之理由，詳如原審判決記載）。上訴人提起上訴
    後，因被上訴人方面另清償30萬元借款本金，上訴人於本院
    100年10月5日言詞辯論期日，變更為僅請求被上訴人連帶給
    付後揭期間之法定遲延利息，並將聲明減縮更正如後所述，
    固屬訴之變更。惟上訴人減縮訴之聲明部分，本無庸得被上
    訴人同意；又被上訴人對上訴人訴之變更並未表示異議，而
    為本案之言詞辯論，揆諸前揭說明，上訴人所為訴之變更，
    應予准許。
乙、實體方面：
壹、兩造爭執要旨：
一、上訴人主張：被上訴人於81年間，先後向上訴人借款30 萬
    元、15萬元、15萬元，合計60萬元，並依序簽發交付如附表
    編號１至３所示支票予上訴人，約定各筆借款清償期限均分
    別如支票發票日所示。詎被上訴人借得上開款項後，自81年
    12月間起即失去行蹤無法取得連繫，上訴人不得已於附表所
    示時間將支票提示交換，均未獲付款。迨至96年7月間，上
    訴人獲悉被上訴人聯絡電話，以電話再三催討積欠債款，被
    上訴人始於100年3月28日、同年9月9日各清償30萬元本金，
    但第一筆30萬元借款自81年10月8日起至100年3月28日止；
    另第二、三筆共30萬元借款自81年12月9日起至100年9月9日
    止，各按年息5%計算之法定遲延利息，則未清償。而被上訴
    人借得之上開消費性借款，大部分均支應家庭生活費用，依
    民法第1003條之1第2項規定，被上訴人夫妻應負連帶清償之
    責；另和解契約係要式法律行為，被上訴人100年3月28日委
    託其四弟媳劉碧花清償30萬元時，兩造並無上訴人拋棄其餘
    30萬元借款債權之和解協議，僅因劉碧花聲稱被上訴人囑付
    需先取得如附表所示支票才能支付30萬元，上訴人考量為能
    先收回部分債權，在急迫無經驗下，不得已始暫交如附表所
    示支票予劉碧花保管，依當時情況顯失公平，被上訴人之暴
    利行為應予撤銷；又上訴人自81年12月起，即不知被上訴人
    夫妻行蹤，請求權無法行使，依民法第128條規定，消滅時
    效不應開始起算；再上訴人於96年7月間獲悉被上訴人聯絡
    電話後，即以電話向被上訴人請求清償，被上訴人除承認該
    借款外，且承諾返還，如無法一次清償，同意按月3000元分
    期清償欠款，依民法第129條第1項第1、2款規定，已發生消
    滅時效中斷之效果；復法定遲延利息，應不適用民法第126
    條所稱利息之5年短期時效，縱有適用，依民法第128條規定
    ，亦僅能自96年7月起算。為此爰依民法第233條規定，請求
    被上訴人連帶給付上開期間合計55萬8417元之法定遲延利息
    等語。並上訴聲明：(1)原判決駁回上訴人後開聲明部分廢棄
    ；(2)被上訴人應連帶給付上訴人55萬8417元。
二、被上訴人則以：被上訴人洪玉鳳雖係被上訴人廖茂衛之配偶
    ，但就前揭借款並未參與，亦未在如附表所示支票上列為發
    票人或背書人，自無返還借款之義務，且被上訴人廖茂衛之
    借款債務係用於經商，並非用於家庭生活費用，復該借款債
    務發生在民法增訂第1003條之1前，上訴人不能資為請求之
    依據；被上訴人廖茂衛固曾於81年間先後向上訴人借款60
    萬元，其後因經商失利，致支票無法兌現，但上訴人並未向
    被上訴人廖茂衛行使追索權或追償，迄至100年3月間，被上
    訴人廖茂衛與上訴人達成協議，以對折方式償還60萬元債務
    ，上訴人則拋棄其餘債權，並返還如附表所示支票予被上訴
    人廖茂衛，以示債務清償，其等間之債權債務已經完全消滅
    ；上訴人之借款債權，業已罹於民法第125條所定之15年時
    效而消滅，利息請求權，亦罹於同法第126條所定之5年消滅
    時效等語資為抗辯。並上訴聲明：如主文所示。
貳、兩造不爭執之事實：
一、被上訴人廖茂衛前曾於81年間先後向上訴人借款30萬元、15
    萬元、15萬元，合計60萬元，並依序簽發交付如附表所示3
    紙支票予上訴人，嗣各該支票提示未獲付款。
二、被上訴人方面曾分別於100年3月28日、同年9月9日各清償上
    訴人30萬元。
    以上雙方所不爭執之事實，並有上訴人提出之支票暨其退票
    理由單2件、存證信函3件（均影本）可證，上述事實，本院
    採為判決之基礎。
參、爭點之所在：
一、被上訴人洪玉鳳是否為前揭借款之借款債務人？
二、兩造是否曾於100年3月間達成協議（和解），上訴人依該協
    議，對於被上訴人不得再行請求？
三、上訴人如聲明所示第2項借款利息請求權，是否已罹於時效
    而消滅？
肆、得心證之理由：
一、被上訴人洪玉鳳並非前揭借款之借款債務人，對上訴人不負
    清償之責。
（一）當事人主張有利於己之事實者，就其事實有舉證之責任，
      民事訴訟法第277條前段定有明文。主張法律關係存在之
      當事人，須就該法律關係發生所須具備之特別要件，負舉
      證責任（最高法院48年台上字第887號判例參照）。
（二）上訴人主張前揭借款係被上訴人之共同借款，以及係為支
      應其等家庭生活費用之借款等事實，既為被上訴人否認，
      揆諸上開舉證責任分配之法則，上訴人自應就前揭借款
      係被上訴人之共同借款，或係為支應其等家庭生活費用之
      借款等特別要件事實，負舉證之責，惟上訴人就該特別要
      件事實，全然未能舉證以實其說，已難採憑。況且，民法
      第1003之1第2項有關家庭生活費用，由夫妻負連帶責任之
      規定，係於91年6月26日始增訂，而前揭借款債務係於81
      年間即已發生，依「法律不溯及既往」原則，上訴人援引
      上開條文做為被上訴人洪玉鳳應負連帶清償責任之依據，
      亦無可採。是以，被上訴人洪玉鳳既非前揭借款之借款債
      務人，就前揭借款債務，對上訴人自不負清償之責。
二、上訴人與被上訴人廖茂衛已於100年3月28日達成和解，上訴
    人不得再對其請求清償欠款。
（一）稱和解者，謂當事人約定，互相讓步，以終止爭執或防止
      爭執發生之契約；又和解有使當事人所拋棄之權利消滅及
      使當事人取得和解契約所訂明權利之效力，民法第736條
      、第737條分別定有明文。而和解契約之成立方式，民法
      並未特設規定，故為不要式契約及諾成契約（最高法院33
      上字第3343號判例意旨參照），以當事人於締約時有合致
      之意思表示，為成立要件，雖一造表意人於其表示意思時
      ，本無欲受其所表示意思拘束之意，苟非此意為他造所明
      知，其表示之意思究不因之而無效，即於和解之成立及效
      力不生影響；且和解契約合法成立時，兩造當事人即均應
      受該契約之約束，縱使一造因而受不利益之結果，亦不得
      事後翻異，更就和解前之法律關係再行主張（最高法院19
      年上字第1964號判例參照）。
（二）被上訴人廖茂衛固曾於81年間先後向上訴人借款60萬元並
      簽發如附表所示支票交付上訴人以為支付清償，兼可為債
      權憑證，惟被上訴人廖茂衛委託劉碧花轉交清償30萬時，
      上訴人已將兼為債權憑證之如附表所示支票全部交還劉碧
      花，此為上訴人所不否認，衡諸社會常情，應可認為上訴
      人與被上訴人廖茂衛已達成和解協議，上訴人亦有拋棄其
      餘債權（含本金、利息）之意，上訴人自不能事後反悔，
      再為主張請求清償欠款。而和解契約乃不要式契約，有上
      開最高法院判例可參，上訴人主張係要式行為云云，顯有
      誤會；另上訴人縱心中另有保留，並不願放棄其餘借款本
      金及利息，但就前開和解之成立及效力均不生影響；又並
      無任何證據證明上訴人係在急迫無經驗下，始與被上訴人
      廖茂衛和解之顯失公平情事，上訴人主張該暴利行為應予
      撤銷，亦無可採。至於被上訴人廖茂衛在和解契約成立後
      ，於上訴人提起上訴期間之100年9月9日，雖將已無清償
      義務之原欠30萬元本金給付予上訴人，但仍不能據此即推
      翻上開其等已和解之事實，亦不能作為有利於上訴人之認
      定。
三、前揭借款返還請求權應早已罹於時效，性質上屬從權利之法
    定遲延利息，亦隨之而消滅。
（一）請求權，除法律所定期間較短者外，因15年間不行使而消
      滅；利息之各期給付請求權，因5年間不行使而消滅；消
      滅時效，自請求權可行使時起算；時效因請求而中斷者，
      若於請求後6個月內不起訴，視為不中斷；時效完成後，
      債務人得拒絕給付，民法第125條、第126條、第128條前
      段、第130條、第144條第1項分別定有明文。民法第128
      條所謂請求權可行使時，係指行使請求權在法律上無障礙
      時而言，請求權人因疾病或其他事實上障礙，不能行使請
      求權者，時效之進行不因此而受影響（最高法院99年度台
      上字第1335號、92年度台上字第2039號、85年度台上字第
      2040號、84年度台上字第2542號判決意旨參照）。遲延利
      息亦為利息，縱將遲延利息解為賠償因債務人給付遲延所
      生相當利息之損害，亦應有民法第126條所定5年短期消滅
      時效之適用（最高法院73年度台上字第2383號、70年度台
      上第3511號判決意旨參照）。民法第129條第1項第2款之
      所謂承認，指義務人向請求權人表示是認其請求權存在之
      觀念通知而言（最高法院96年度台上字第301號判決參照
      ）。利息債權為從權利，已屆期之利息債權，因具有獨立
      性，而有法定（5年）請求權時效期間之適用，而主權利
      因時效消滅者，其效力及於從權利，民法第146條定有明
      文，此從權利應包括已屆期之遲延利息在內，此觀該條文
      立法理由：「謹按權利有主從之別，從權利之時效，雖未
      完成，而主權利既因時效而消滅，則從權利亦隨之消滅，
      此蓋以從隨主之原則也」亦明，蓋僅獨立之請求權才有其
      獨特之請求權時效期間，未屆期之利息，債權人既無請求
      權，自無請求權時效期間是否完成之問題；欠債還債，天
      經地義，債權人固應予保護，然因債權人之事由，使權利
      處於睡眠狀態，則為期交易安全、維持社會秩序，而有時
      效制度之設計，債務人於時效完成時，得行使抗辯權，一
      經行使抗辯權，該當權利之請求權即歸於消滅，從權利之
      時效雖未完成，亦隨之而消滅，此為時效制度之使然（最
      高法院99年度第5次民事庭會議決議參照）。
（二）再進一步言，縱上訴人與被上訴人廖茂衛未曾達成和解，
      惟前揭借款之各筆借款清償期限，依上訴人所陳及卷附支
      票影本所示，應分別為如附表所示支票之發票日，亦即81
      年10月7日、同年11月7日、同年12月8日，則自各筆借款
      清償日起，上訴人之借款返還請求權，已達於可行使之狀
      態，縱被上訴人廖茂衛不知去向，上訴人仍可起訴請求，
      亦即上訴人行使請求權在法律上並無障礙，亦不影響時效
      之進行。而前揭借款本金返還請求權時效，除有時效中斷
      之事由外，應自上開各筆借款清償日起算15年，亦即96
      年10月7日、同年11月7日、同年12月8日屆滿而告消滅，
      已屆期之法定遲延利息，亦應於逾5年之法定請求權期間
      ，同歸消滅。其次，上訴人即使曾於96年7月間，向被上
      訴人廖茂衛請求清償，但上訴人並未於6個月內起訴，反
      係遲至100年5月2日始提起本件訴訟（見本院本院收發室
      收件章），該消滅時效應視為不中斷；又上訴人陳稱被上
      訴人於上訴人請求時，除承認借款債務，且承諾返還一節
      ，固據其提出以被上訴人廖茂衛名義，於96年9月11日、
      同年10月11日、同年12月5日、97年1月14日各匯款3000元
      進入上訴人帳戶內之存摺影本1件為證，然被上訴人洪玉
      鳳於本院100年9月21日行準備程序時，則陳稱：伊自96年
      10月12日至97年1月付了4次，每次3000元等語，是依被上
      訴人洪玉鳳之上開供陳，匯款予上訴人者係被上訴人洪玉
      鳳，並非被上訴人廖茂衛，在無證據證明被上訴人洪玉鳳
      匯款當時曾獲被上訴人廖茂衛授權之情況下，自不能據此
      即謂被上訴人廖茂衛有承認該借款債權，而生時效中斷之
      效力。執此，上訴人提起本訴時，前揭借款返還請求權應
      早已罹於時效，性質上屬從權利之法定遲延利息，不論其
      時效是否已完成，揆諸前揭最高法院決議意旨，自亦隨之
      而消滅，被上訴人廖茂衛為時效抗辯，拒絕給付上訴人請
      求之法定遲延利息，於法有據。
四、綜上所述，上訴人提起本訴，請求被上訴人連帶給付如聲明
    所示法定遲延利息，為無理由，不應准許。原審為上訴人敗
    訴之判決，並無不合。上訴意旨指摘原判決不當，求予廢棄
    ，為無理由，應予駁回其上訴。
伍、本件事實已臻明確，兩造其餘攻擊防禦方法，均與本案判決
    結果不生影響，爰不予逐一論述，併此敘明。
丙、據上論結，本件上訴為無理由，依民事訴訟法第436條之1第
    3 項、第449條第1項、第78條，判決如主文。
中    華      民      國    100   年  10   月    21   日
             民事第六庭審判長法官  劉長宜
                       法      官  陳宗賢
                       法      官  曹宗鼎
~FO
 ┌───────────────────────────────────┐
 │ 附表                                                                 │
 ├─┬────┬─────┬────┬────┬──────┬─────┤
 │編│發 票 日│支票號碼  │付款人  │發票人  │票 面 金 額 │付款提示日│
 │號│（民國）│          │        │        │ （新臺幣） │（民國）  │
 ├─┼────┼─────┼────┼────┼──────┼─────┤
 │１│81.10.07│0000000   │台中區中│廖茂衛  │   30萬元   │ 82.05.11 │
 │  │        │          │小企業銀│        │            │          │
 │  │        │          │行北屯分│        │            │          │
 │  │        │          │行      │        │            │          │
 ├─┼────┼─────┼────┼────┼──────┼─────┤
 │２│81.11.07│0000000   │同上    │同上    │   15萬元   │ 82.05.13 │
 ├─┼────┼─────┼────┼────┼──────┼─────┤
 │３│81.12.08│0000000   │同上    │同上    │   15萬元   │ 82.05.13 │
 └─┴────┴─────┴────┴────┴──────┴─────┘
上為正本係照原本作成。
不得上訴。
中    華      民      國    100   年  10   月    21    日
                       法院書記官 李秋瓊